【裁判字號】    90,訴,1025
【裁判日期】    901231
【裁判案由】    營利事業所得稅
【裁判全文】
臺北高等行政法院判決                              九十年度訴字第一○二五號
                              .
    原      告  唐立軸承企業股份有限公司
    代  表  人  甲○○董事長.
    被      告  財政部臺北市國稅局
    代  表  人  張盛和（局長）
    訴訟代理人  乙○○
右當事人間因營利事業所得稅事件，原告不服財政部中華民國八十九年十二月十三日
台財訴第0000000000號訴願決定，提起行政訴訟。本院判決如左：
    主  文
原告之訴駁回。
訴訟費用由原告負擔。
    事  實
緣原告八十六年度營利事業所得稅結算申報，自行申報行業標準代號為二八九九—九
九之其他金屬製品類，列報全年營業收入淨額為新台幣（下同）二六、○一○、○○
二元，營業成本二○、四二二、九五六元，營業費用四、三二九、五一八元，全年所
得額為三七八、六八四元，被告初查以原告製造原料為銅、鋼、鐵，依中華民國稅務
行業標準分類應屬行業代號二七一三—一三之鋼鐵鑄造品類，又原告無法提示成本分
析表，依其銷售發票，僅有品名軸承，無詳細規格，遂依所得稅法第八十三條第一項
規定，按標準行業代號二七一三—一三鋼鐵鑄造品類之同業利潤標準毛利率百分之二
十四，核定其營業成本為一九、七六七、六○一元，另依查帳按其申報數核定營業費
用四、三二九、五一八元，核定營業淨利為一、九一二、八八三元，加計非營業收入
總額一六、三三六元，減除非營業損失及費用總額八九五、一八○元，核定全年課稅
所得額為一、○三四、○三九元，補徵營利事業所得稅四四、三七六元。原告不服，
就原核定行業代號乙項，申經復查結果，被告重新按行業代號二七一三—一二機械零
件鑄製類之同業利潤標準毛利率百分之二十二，核算其本期營業成本為二○、二八七
、八○一元，准予追認營業成本五二○、二○○元，變更核定所得額為五一三、八三
九元。原告仍未甘服，提起訴願，遭決定駁回，遂向本院提起行政訴訟。茲摘敘兩造
訴辯意旨如次：
甲、原告方面：
一、聲明：求為判決訴願決定及原處分均撤銷。
二、陳述：
１、原告為一製造業廠商，主要營業項目係從事各種軸承、鋼珠及金屬零件製造加工
    買賣業務，行業別應為二八九九─九九其他金屬製品類，亦即原告所製造之軸承
    製品，需要多種金屬零件構成，包括鑄造或鍛造鋼鐵胚料、銅管、注油咀、國外
    進口鋼珠零件等，經過多層次切削加工、託外研磨加工、硬化處理、電鍍等，最
    後在生產線上組裝、品檢、包裝而成為製成品，是屬於金屬工業界之下游產業。
    在中華民國稅務行業標準分類中，尚無明確定義，應屬二八九九─九九其他金屬
    製品類，因該類說明欄位裏有一項「自來水龍頭」，該製品與原告生產之軸承，
    在製造過程中相似，所以原告主張應歸類到二八九九─九九其他金屬製品類才是
    正確。原告歷年申報當期之營利事業所得稅，其標準代號及小業別均適用二八九
    九—九九其他金屬製品類，被告亦無異議，按行政行為應有一致性，原告辦理系
    爭八十六年度營利事業所得稅結算申報，仍採用往年之標準代號及小業別申報（
    即行業代號二八九九—九九），並按財政部頒訂之「八十六年度營利事業各業所
    得額及同業利潤標準」規定，結算毛利率為百分之二十一，即成本率為百分之七
    十九。
２、被告以原告無法提示成本分析表，依同業標準核定，原告對此並無爭執。惟被告
    以原告製造原料為銅、鋼、鐵，改以稅務行業標準分類二七一三—一三鋼鐵鑄造
    品類核定，原告完全不服，蓋依「中華民國稅務行業標準分類」所載，標準代號
    二七一三—一三係鋼鐵鑄造品類，而號別二七一三鋼鐵鑄造業係「凡以生鐵、廢
    鐵與合金原料融熔之金屬液澆鑄至特定模型中製成鋼鐵元件之行業」均屬之，也
    就是說，該行業是「專門從事金屬製品毛胚料」，其產品只要等到冷卻後脫離模
    型就不再從事任何加工，是屬於金屬工業界的上游產業，此與原告實際生產流程
    明顯不符，被告認原告製造原料為銅、鋼、鐵，惟大部分之金屬製品製造業，不
    外為銅、鋼、鐵，怎能據此將原告原申報之標準代號更改為二七一三—一三。換
    言之，原告所生產之軸承製品為一成品，如同水龍頭及輪胎一樣，只要安裝在機
    器之後，即可以單獨使用，反觀被告所歸類之二七一三─一二機械零件鑄製類，
    係指完全未經加工之材料（胚料）而言，即係以生鐵、廢鐵與合金原料融熔之金
    屬液澆鑄至特定模型中製成鋼鐵元件，與原告生產系爭軸承製品係經過鍛造後再
    加工組合製成，兩者性質迥然不同，應予區別。
３、原告於民國（下同）八十八年七月二十八日申請復查，經被告八十八年十一月十
    一日財北國稅法字第八八○四五八一三號復查決定，重新按行業代號二七一三—
    一二機械零件鑄製類之同業利潤標準毛利率百分之二十二核算營業成本。惟其行
    業代號二七一三—一二仍歸屬二七一三鋼鐵鑄造業之大項下，仍與原告行業特性
    不符，且被告於原告申請復查後，即由原先初步核定之行業代號二七一三—一三
    鋼鐵鑄造品類（毛利率百分之二十四）調整更正為二七一三—一二之機械零件鑄
    製類（毛利率百分之二十二），無異自行承認當初核定之草率，侵害納稅義務人
    權益。原告認為被告並無一定之行業標準分類，沒有依法行政，任意擴張解釋，
    並違反法律保留原則，導致將原告之行業標準錯誤歸類後，再次變更後，卻仍然
    有誤。
４、原告於八十八年十二月十日提出訴願，訴願決定以原告原申報之行業代號二八九
    九—九九未分類其他金屬製品類，包括乙炔燈．．等，非原告本期產品之萬向軸
    承，為機械零件。而原告以前各年度（八十三、八十四、八十五年度等）營利事
    業所得稅結算申報案，均為電子作業處理案件，被告並未調帳查核云云，駁回原
    告訴願，惟：
  (1)依法行政、依法徵納係現行民主法治社會之公認真理，訴願決定既於八十七年二
    月六日台財稅第八七二一四三二二一號函中明確指出行業代號二七一三鋼鐵鑄造
    業類為「凡以生鐵、廢鐵與合金原料融熔之金屬液澆鑄至特定模型中製成鋼鐵元
    件之行業均屬之」，故其子類二七一三—一二之機械零件鑄製類及二七一三—一
    三之鋼鐵鑄造品類，亦應受此定義拘束，原告生產流程與上述情形完全不符，被
    告及訴願決定機關不得任意擴張解釋，侵害納稅義務人之權益。
  (2)按中華民國稅務行業標準分類之條文定義，原則為「未有明確訂定者均歸屬為其
    他類」，而參酌行業代號二八九九—九九其他金屬製品類之細項為二八九九未分
    類其他金屬製品製造業類，是凡從事二八九一至二八九五細類以外其他金屬製品
    均屬之，原告既不適用二八九一至二八九五細類規定，依法採用二八九九—九九
    其他金屬製品類，應無不當。
  (3)原告先前各年度（八十三、八十四、八十五年度等）營利事業所得稅申報案，均
    誠實申報，誠實納稅，原告八十六年度結算申報案件仍按以往年度一致性歸類為
    二八九九—九九其他金屬製品類，故被告係採電子作業處理或調帳處理，均非原
    告所能過問。另根據中華民國現行公司設立標準流程，公司主管機關、國稅局及
    稅捐處均留有相關公司之營業項目資料，而原告執照上既已明確指出主要營業項
    目為各種軸承、鋼珠及金屬零件製造加工買賣業務，則與行業代號二七一三之定
    義完全不同。
乙、被告方面：
一、聲明：求為判決駁回原告之訴，訴訟費用由原告負擔。
二、陳述：
１、按「稽徵機關進行調查或復查時，納稅義務人應提示有關各種證明所得額之帳簿
    、文據；其未提示者，稽徵機關得依查得之資料或同業利潤標準，核定其所得額
    。」、「本法第八十三條所稱之帳簿文據，其關係所得額之一部或關係課稅年度
    中某一期間之所得額，而納稅義務人未能提示者，稽徵機關得就該部分依查得之
    資料或同業利潤標準核定其所得額。」所得稅法第八十三條第一項及同法施行細
    則第八十一條定有明文。另所謂未提示，兼指帳簿文據全部未提示，或雖提示而
    不完全、不健全或不相符者均有其適用，行政法院（現改制為最高行政法院）六
    十一年判字第一九八號判例可資參照。又本件應適用行業別，應以中華民國稅務
    行業標準分類為準，原告起訴狀所提資料係採自同業利潤標準分類資料，合先敘
    明。
２、原告本期營業成本無法勾稽查核，系爭八十六年度營利事業所得稅應按同業利潤
    標準核定營業成本，為原告所不爭執。原告主張適用標準行業代號二八九九─九
    九其他金屬製品類，毛利率為百分之二十一，與被告重新參照原告行業性質所核
    定之標準行業代號二七一三─一二機械零件鑄製類，毛利率為百分之二十二，核
    算系爭年度營業成本為二○、二八七、八○一元，准予追認營業成本五二○、二
    ○○元，核定所得額為五一三、八三九元，兩造所爭執之毛利率僅相差百分之一
    ，據此計算兩造爭執之營利事業所得稅額為五一、○五七元。
３、參照中華民國稅務行業標準分類，有關第二七中類及第二八中類之區別在於前者
    所生產者係屬基本工業之半成品，後者所生產之金屬製品應為成品。原告生產製
    造之軸承製品，係屬機械零件，非屬依物之使用方式得單獨使用之成品，應為基
    本工業之半成品，核應適用第二七中類之二七一三─一二機械零件鑄製類。至原
    告主張生產系爭軸承產品係採鍛造而非鑄造，應僅係製造方式不同，非行業別分
    類之依據，亦即有關行業分類標準係以產品性質為準，與產品製造方式並無關涉
    ，亦非本件爭執重點。從而，本件爭執點係原告生產之軸承製品性質究係成品或
    半成品，被告據以論斷原告應適用之行業別為第二七一三─一二類，核定系爭年
    度之毛利率為百分之二十二，洵無違誤。
４、申言之，原告本期產品為萬向軸承，為機械零件，此有原告提示產品目錄及樣品
    資證。另按「中華民國稅務行業標準分類」所謂行號代號二八九九之細類未分類
    其他金屬製品製造業類，係從事二八九一至二八九五細類以外其他金屬製品；而
    其子類二八九九—九九之其他金屬製品類，係包括乙炔燈、非銅金屬鈴、自來水
    龍頭、下水道蓋、蒸餾器、灌溉管及金屬浮雕、滑輪等。是原告本期產品之萬向
    軸承，為機械零件，非屬行業代號二八九九—九九範疇之產品，殆無疑義。
５、原告提示生產流程表，主張其產品係以鍛造加工方式製造，而非以鑄造加工方式
    製造，應按其他金屬製品類之同業利潤標準毛利率核定云云，惟原告所提示之生
    產流程表，其鍛造加工僅為製造流程之一部分，並非全部製造方式皆為鍛造，且
    其所主張應歸類之其他金屬製造，亦非屬以鍛造方式製造。另按財政部八十六年
    十二月三十日台財稅第八六一九三三四二三號函核備之八十六年度營利事業各業
    所得額同業利潤標準，並無鋼鐵鍛造業（中華民國稅務行業標準分類表行業代號
    二七一四—一一）之同業利潤標準。從而，被告係依原告所生產產品性質，並參
    照中華民國稅務行業標準分類，採最有利原告之行業別核定其毛利率，審酌原告
    本期產品萬向軸承為機械零件，按行業代號二七一三—一二機械零件鑄製類之同
    業利潤標準毛利率百分之二十二，核定本期營業成本為二○、二八七、八○一元
    〔計算式：銷貨淨額26,010,002元×（1-22%）=20,287,801元〕，尚無不合。
６、至原告稱以前各年度（八十三、八十四、八十五年度等）營利事業所得稅結算申
    報案，均為電子作業處理案件，被告並未調帳查核，按以往年度之一致性，本期
    仍應歸類於二八九九—九九其他金屬製品類云云，惟上該各年度可能係因未遭被
    告抽查所致，尚不得指摘本件原處分認定有何違法之處，於本案判決確定後，自
    當採一致性之處理。
    理  由
一、按「稽徵機關進行調查或復查時，納稅義務人應提示有關各種證明所得額之帳簿
    、文據；其未提示者，稽徵機關得依查得之資料或同業利潤標準，核定其所得額
    。」、「本法第八十三條所稱之帳簿文據，其關係所得額之一部或關係課稅年度
    中某一期間之所得額，而納稅義務人未能提示者，稽徵機關得就該部分依查得之
    資料或同業利潤標準核定其所得額。」為行為時所得稅法第八十三條第一項及同
    法施行細則第八十一條所明定。所謂未提示，兼指帳簿文據全部未提示，或雖提
    示而有不完全、不健全或不相符者，均有其適用，行政法院（現改制為最高行政
    法院）復著有六十一年判字第一九八號判例可資參照。
二、本件原告八十六年度營利事業所得稅結算申報，自行申報行業標準代號為二八九
    九—九九之其他金屬製品類，列報全年營業收入淨額為二六、○一○、○○二元
    ，營業成本二○、四二二、九五六元，營業費用四、三二九、五一八元，全年所
    得額為三七八、六八四元，被告初查以原告製造原料為銅、鋼、鐵，依中華民國
    稅務行業標準分類應屬行業代號二七一三—一三之鋼鐵鑄造品類，又原告無法提
    示成本分析表，依其銷售發票，僅有品名軸承，無詳細規格，遂依所得稅法第八
    十三條第一項規定，按標準行業代號二七一三—一三鋼鐵鑄造品類之同業利潤標
    準毛利率百分之二十四，核定其營業成本為一九、七六七、六○一元，另依查帳
    按其申報數核定營業費用四、三二九、五一八元，核定營業淨利為一、九一二、
    八八三元，加計非營業收入總額一六、三三六元，減除非營業損失及費用總額八
    九五、一八○元，核定全年課稅所得額為一、○三四、○三九元，補徵營利事業
    所得稅四四、三七六元。原告不服，就原核定行業代號乙項，申經復查結果，被
    告重新按行業代號二七一三—一二機械零件鑄製類之同業利潤標準毛利率百分之
    二十二，核算其本期營業成本為二○、二八七、八○一元，准予追認營業成本五
    二○、二○○元，變更核定所得額為五一三、八三九元。原告對於被告將其歸為
    行業代號二七一三—一二機械零件鑄製類，仍未甘服，循序起訴謂其產品—軸承
    ，需要多種金屬零件構成，包括鑄造或鍛造鋼鐵胚料、銅管、注油咀、國外進口
    鋼珠零件等，經過多層次切削加工、託外研磨加工、硬化處理、電鍍等，最後在
    生產線上組裝、品檢、包裝而成為製成品，是屬於金屬工業界之下游產業，應屬
    二八九九─九九其他金屬製品類，因該類說明欄位裏有一項「自來水龍頭」，與
    原告生產之軸承，在製造過程中相似，因此應歸類到二八九九─九九其他金屬製
    品類云云。惟查中華民國稅務行業標準分類，有關第二七中類（金屬基本工業）
    及第二八中類（金屬製品製造業）之區別，在於前者所生產者係屬基本工業之半
    成品，後者所生產之金屬製品應為成品，本院於九十年十一月十四日行準備程序
    時，兩造就此並不爭執，並有中華民國稅務行業標準分類附卷可參。查原告生產
    製造之軸承製品，非屬依物之使用方式得單獨使用之成品，而係機械零件，必須
    裝配在其他機器（如提款機）之後，方能達成各該機器之效用，該軸承應屬基本
    工業之半成品，核應適用第二七中類（金屬基本工業）之「二七一三—一二機械
    零件鑄製類」；原告雖以其軸承與「二八九九─九九其他金屬製品類」列舉之自
    來水龍頭之製程相似，爰認其應適用二八九九─九九其他金屬製品類，然自來水
    龍頭乃一成品，無須與其他機械零件搭配，即能達成其產品功效，與原告軸承係
    機械零件之性質相異，自難比附援引執為其行業代號應與自來水龍頭之行業分類
    相同。至原告主張生產系爭軸承產品係採鍛造而非鑄造，應僅係製造方式不同，
    非本件行業別分類之依據。是被告認原告應適用之行業代號為第二七一三─一二
    機械零件鑄製類，核定其系爭年度之毛利率為百分之二十二，洵無違誤。
三、綜上所述，原告起訴意旨，均無可採。被告以原告無法提示成本分析表，依其行
    業代號二七一三—一二機械零件鑄製類之同業利潤標準毛利率百分之二十二，核
    定營業成本及所得額，徵諸首揭規定，洵屬有據，訴願決定予以維持，亦無違誤
    。原告復執前詞聲明撤銷，為無理由，應予駁回。
據上論結，本件原告之訴為無理由，爰依行政訴訟法第九十八條第三項前段，判決如
主文。
中    華    民    國    九十    年      十二      月       三十一       日
                              臺 北 高 等 行 政 法 院  第 三 庭
                                          審 判 長 法  官  徐瑞晃
                                                   法  官  李得灶
                                                   法  官  曹瑞卿
右為正本係照原本作成。
如不服本判決，應於送達後二十日內，向本院提出上訴狀並表明上訴理由，如於本判
決宣示後送達前提起上訴者，應於判決送達後二十日內補提上訴理由書（須按他造人
數附繕本）。
中    華    民    國    九十    年      十二      月       三十一       日
                                                   書記官  方偉皓


司法院資訊處製作；財團法人民間司法改革基金會備份。
